【裁判字號】    95,判,539
【裁判日期】    950420
【裁判案由】    營利事業所得稅
【裁判全文】
最  高  行  政  法  院  判  決
                                     95年度判字第00539號
上  訴  人  中華票券金融股份有限公司
代  表  人  甲○○
訴訟代理人  邱雅文律師
被 上訴 人  財政部臺北市國稅局
代  表  人  張盛和
上列當事人間因營利事業所得稅事件，上訴人對於中華民國93年
7月1日臺北高等行政法院92年度訴字第2129號判決，關於不利於
上訴人部分，提起上訴。本院判決如下：
    主  文
上訴駁回。
上訴審訴訟費用由上訴人負擔。
    理  由
壹、本件上訴人主張：按財政部民國（下同）70年1月29日台財
    稅第30763號函規定營利事業購入短期票券，如未到期前出
    售予票券金融公司發生之損失，可作該事業當年度之損失處
    理。故歷年來票券公司買賣短期票券發生之損失，均得列為
    當年度損失處理，稅捐機關概予核定，約20年之久未變。惟
    財政部於87年7月23日以台財稅第000000000號函，變更上述
    70年1月29日台財稅第30763號函之見解。然查財政部70年1
    月29日台財稅第30763號函規定未到期前出售短期票券之損
    失可列為損失處理，僅屬對於69年8月25日台財稅第37114號
    函之補充說明，前後一貫。而87年7月23日台財稅第8719548
    01號函，就69年8月25日台財稅第37114號函做「全有對全有
    ；全無對全無」之推論（即認為如所得全部應課稅，則損失
    全部可認列；反之，如所得全部不課稅，則損失全部不認列
    ）。惟此種「對稱式」之推論方法，依法無據。蓋稅捐法令
    乃國家為體現財經政策而制定。國家為特別獎勵或限制某種
    經濟行為，自得為「不對稱」之稅賦規定。由此可見原審所
    謂如果69年8月25日台財稅第37114號函令規定到期前出售短
    期票券之所得免稅，則到期前出售短期票券之損失當然不得
    認列的推論方法並不正確。又所得稅法對於短期票券交易發
    生之損失既無明文規定不得認列，且所得稅法第24條第2項
    僅規定短期票券之利息所得不計入營利事業所得額，但未如
    同法第4條之1及第4條之2，明定交易損失不得自所得額中減
    除，益可見立法原意並無不許認列為損失。被上訴人依財政
    部與母法相反之函釋所為核定，顯然牴觸母法，更有違憲之
    嫌。況短期票券依所得稅法第14條第4款第3目第2段之規定
    ，係採分離課稅，故短期票券之利息所得並非「免稅」。所
    得稅法第24條第2項之規定非屬免稅或停徵稅賦之規定，而
    僅為簡化稽徵流程之「分離課稅」的規定。在短期票券交易
    ，最後一手就所獲得之利息係以分離課稅方式納稅，其損失
    費用依法應可認列。而在實務上，短期票券在到期前之買賣
    ，後手均有對前手「預扣」按截至轉讓日前之擬制利息額的
    擬制扣繳稅額。因此，縱採「對稱式」推論，前手因買賣實
    際上有被扣留稅款，則受有損失時，亦應准予認列。上訴人
    於原審程序中已具體主張本件有信賴保護原則之適用，並提
    出原審89年度判字第4368號判決及司法院釋字第525號解釋
    以為法律依據。惟原審對此完全置之不論，顯有判決不備理
    由之違法。再者，上訴人關於短期票券交易之損失認列，向
    來均依據財政部70年1月29日台財稅第30763號函規定辦理，
    此觀上訴人84年營利事業所得稅申報案件，被上訴人稽核並
    未認有不合即可證明，而於事隔2年後被上訴人方依財政部
    87年7月23日台財稅第000000000號變更立場之新函釋，改核
    課不許將該年度短期票券交易損失列為費用或損失，其情形
    與最高行政法院92年度判字第1089號判決之營業稅事件主管
    稽徵機關之行為相仿，依該判決意旨，亦可證本件被上訴人
    核課行為實有違背誠實信用原則，並損及上訴人正當合理之
    信賴。至於87年度未分配盈餘部分，被上訴人對於上訴人87
    年度買賣短期票券損失新臺幣（下同）30,933,883元不得認
    列為損失或費用之核定，係屬違法，已見上述。依相關法令
    規定，對於87年度未分配盈餘申報關於當年度應納之營利事
    業所得稅部分上訴人原申報之數額170,302,191元方屬合法
    。末依所得稅法第66條之9規定，如營利事業當年度之損益
    計算項目，因超越規定之列支標準，未准列支，具有合法憑
    證及能提出正當理由者，依法即可自所得額中扣除，與被上
    訴人主張之營利事業所得稅查核準則（下稱查核準則）第81
    條第5款及第6款規定無涉。上訴人就系爭自強活動費用既有
    合法憑證，依所得稅法第66條之9規定，自可將系爭自強活
    動費用自所得額中扣除，爰請求廢棄原判決不利上訴人之部
    分。
貳、被上訴人則以：按「對於高等行政法院判決之上訴，非以其
    違背法令為理由，不得為之。」及「判決不適用法規或適用
    不當者，為違背法令。」分別為行政訴訟法第242條及第243
    條第1項所明定。又「對原判決所持法律上之見解有所爭執
    申辯，尚難謂為適用法規顯有錯誤。」及「行政訴訟法第24
    條規定，有民事訴訟法第496條所列各款情事之一者，當事
    人對於本院判決，固得提起再審之訴，惟民事訴訟法第496
    條第1項第1款所謂『適用法規顯有錯誤』係指原判決所適用
    之法規與該案應適用之現行法規相違背，或與解釋判例有所
    牴觸者而言，至於法律上見解之歧異，再審原告對之縱有爭
    執，要難謂為適用法規錯誤，而據為再審之理由。」亦經本
    院分別著有61年裁字第153號及62年判字第610號判例可資參
    照。經查本案之爭點在於被上訴人核定上訴人87年度未分配
    盈餘，其中損益計算項目因超越規定之列支標準未准列支具
    有合法憑證及能提出正當理由者為147,466元，及當年度應
    納之營利事業所得稅為178,035,661元部分，是否有誤。此
    部分揆之原判決意旨及所引，並無上訴理由所指原判決不備
    理由之違法情事，茲上訴人對之縱有爭執，要難謂為適用法
    規錯誤或不當，是本案應無行政訴訟法第243條第1項所指判
    決違背法令情事，自無依行政訴訟法第242條規定，提起上
    訴之要件。又上訴人已成立職工福利委員會，並依規定提撥
    職工福利金，依查核準則第81條第5款及第6款規定，其舉辦
    員工自強活動費用，應先在福利金項下列支，不得再以福利
    費科目列支；則系爭自強活動費縱有合法憑證，仍無所得稅
    法第66條之9規定之適用，自不得於未分配盈餘中減除。況
    依上訴人委託之蔡慧明會計師87年度營利事業所得稅查核簽
    證報告，經查上訴人已成立職工福利委員會，並依規定提撥
    職工福利金，故上訴人當年度於提撥職工福利金時，即已帳
    列福利金費用，並於當年度營利事業所得稅結算申報時，列
    報核認該筆費用在案。上訴人於實際發生自強活動費用時，
    依上開查核準則規定，應先在福利金項下列支，不得再以福
    利費科目列支任何費用，否則即重複列報系爭福利費用等語
    ，資為抗辯。
參、原審斟酌全辯論意旨及調查證據之結果，關於87年度未分配
    盈餘部分：查上訴人87年度未分配盈餘申報，列報超越列支
    標準之損益金額3,289,805元，其中屬職工福利科目列報3,1
    42,339元，被上訴人初查，以其87年度營利事業所得稅結算
    申報，有關職工福利科目並未簽明有超限剔除情事（參見原
    處分卷未分配盈餘申報書第12頁第28項說明），核定本期損
    益計算項目超越列支標準具有合法憑證者為147,466元。又
    上訴人列報當年度應納營利事業所得稅額170,302,191元，
    被上訴人初查，以上訴人業經核定87年度營利事業所得稅17
    8,035,661元為當年度未分配盈餘調減項目，且87年度申報
    之買賣票券損失30,933,883元，被上訴人否准列為費用或損
    失，此部分亦經原審92年度訴字第672號判決駁回之，另87
    年度之債券前手息扣繳稅款屬可否抵繳稅額問題，與應納稅
    額無涉，從而此部分被上訴人所為處分，核無違誤，訴願決
    定，予以維持，亦無不合，乃判決駁回上訴人在原審之此部
    分訴。
肆、本院查：（一）、按「自87年度起，營利事業當年度之盈餘
    未作分配者，應就該未分配盈餘加徵10%營利事業所得稅，
    不適用第76條之1規定。前項所稱未分配盈餘，係指經稽徵
    機關核定之課稅所得額，加計同年度依本法或其他法律規定
    減免所得稅之所得額、不計入所得課稅之所得額、已依第39
    條規定扣除之虧損及減除左列各款後之餘額：一、當年度應
    納之營利事業所得稅。‥‥‥九、當年度損益計算項目，因
    超越規定之列支標準，未准列支，具有合法憑證及能提出正
    當理由者。十、其他經財政部核准之項目。」為所得稅法第
    66條之9所明定。本件上訴人88年度營利事業所得稅結算申
    報，經被上訴人查核結果，否准上訴人扣抵債券前手利息部
    分之扣繳稅款148,373,750元；核定上訴人88年度股東可扣
    抵稅額帳戶期初餘額為322,244,739元；及87年度未分配盈
    餘申報，核定本期損益計算項目超越列支標準具有合法憑證
    者為147,466元，上訴人表示不服，申請復查，經被上訴人
    以91年8月26日財北國稅法字第0910232710號復查決定，駁
    回其申請，提起訴願，亦遭決定駁回，乃提起本件行政訴訟
    ，經原判決將訴願決定及原處分（復查決定）關於前手債券
    利息扣繳稅款抵繳應納稅額、股東可扣抵稅額帳戶部分均撤
    銷。駁回上訴人在原審其餘之訴（即關於87年度未分配盈餘
    部分）。上訴人對於原判決不利於其部分（即前揭駁回上訴
    人在原審其餘之訴部分）不服，提起上訴。原判決關於87年
    度未分配盈餘部分，以上訴人87年度未分配盈餘申報，列報
    超越列支標準之損益金額3,289,805元，其中屬職工福利科
    目列報3,142,339元，被上訴人初查，以其87年度營利事業
    所得稅結算申報，有關職工福利科目並未簽明有超限剔除情
    事，核定本期損益計算項目超越列支標準具有合法憑證者為
    147,466元。又上訴人列報當年度應納營利事業所得稅額170
    ,302,191元，被上訴人初查，以上訴人業經核定87年度營利
    事業所得稅178,035,661元為當年度未分配盈餘調減項目，
    且87年度申報之買賣票券損失30,933,883元，被上訴人否准
    列為費用或損失，此部分亦經原審法院92年度訴字第672號
    判決駁回在案，以及87年度之債券前手息扣繳稅款屬可否抵
    繳稅額問題，與應納稅額無涉等事項均已論斷。（二）、關
    於列報超越列支標準之損益金額3,289,805元，上訴人已成
    立職工福利委員會，並依規定提撥職工福利金，依查核準則
    第81條第5款及第6款規定，其舉辦員工自強活動費用，應先
    在福利金項下列支，不得再以福利費科目列支；則系爭自強
    活動費縱有合法憑證，仍無所得稅法第66條之9規定之適用
    ，自不得於未分配盈餘中減除。關於87年度申報之買賣票券
    損失30,933,883元部分，經原審法院92年度訴字第672號判
    決駁回，上訴人對此部分提起上訴，業經本院94年度判字第
    1388號判決駁回上訴確定在案。（三）、綜上所述，原判決
    關於不利於上訴人部分（即駁回上訴人在原審其餘之訴部分
    ）認本件原處分此部分認事用法，均無違誤，維持此部分原
    處分及訴願決定，而駁回上訴人在原審此部分之訴，其所適
    用之法規與該案應適用之現行法規並無違背，與解釋判例，
    亦無牴觸，並無所謂原判決此部分有違背法令之情形；又證
    據之取捨與當事人所希冀者不同，致其事實之認定亦異於該
    當事人之主張者，不得謂為原判決此部分有違背法令之情形
    。上訴人對於業經原判決此部分詳予論述不採之事由再予爭
    執，核屬法律上見解之歧異，要難謂為原判決此部分有違背
    法令之情形。本件上訴論旨，仍執前詞，指摘原判決此部分
    違誤，求予廢棄，難認有理由，應予駁回。
據上論結，本件上訴為無理由，爰依行政訴訟法第255條第1項、
第98條第3項前段，判決如主文。
中    華    民    國    95    年    4     月    20    日
                  第一庭審判長法  官  葉  振  權
                              法  官  吳  明  鴻
                              法  官  陳  秀  美
                              法  官  劉  鑫  楨
                              法  官  梁  松  雄
以  上  正  本  證  明  與  原  本  無  異
中    華    民    國    95    年    4     月    20    日
                              書記官  陳  盛  信


司法院資訊處製作；財團法人民間司法改革基金會備份。
